【裁判字號】    95,訴,265
【裁判日期】    950914
【裁判案由】    強盜
【裁判全文】
臺灣花蓮地方法院刑事判決               95年度訴字第265號
公  訴  人  臺灣花蓮地方法院檢察署檢察官
被      告  丙○○
選任辯護人  李文平律師
上列被告因強盜案件，經檢察官提起公訴（95年度偵字第2919號
），本院判決如下：
    主  文
丙○○犯強制罪，處有期徒刑柒月，扣案之水果刀壹支，沒收。
    事  實
一、丙○○曾於民國94年間因公共危險罪，經本院判處有期徒刑
    1 年，緩刑2年，於94年11月2日確定，於緩刑期間，竟不知
    悔改，於95年 5月間，因故與設於花蓮市○○○街103號麻吉
    超商之負責人甲○○發生衝突，而遭到毆打眼晴成傷，並造
    成眼鏡破損（均未提出告訴），嗣丙○○認甲○○應賠償其
    醫療費用及眼鏡修復損失共計新臺幣（下同）4000元，然因
    甲○○遲未積極回應，遂為能爭回賠償金，乃基於以強暴妨
    害人行使權利之犯意，於95年5月5日12時 8分許，持自備之
    水果刀 1支，至上開麻吉超商，走進櫃檯裡之店員乙○○，
    在距離乙○○約30公分處，強取走店裡收銀機後方櫃檯上零
    錢架裡之10元硬幣，共計3820元，復見乙○○欲搶回該零錢
    ，乃從皮包裡取出所預藏之上開水果刀 1支，持向店員乙○○，作勢朝乙○○肚子部位平刺，嚇阻乙○○等人不敢亂動
    ，並揚稱：是老闆欠伊的錢，這些錢是該伊等語，將零錢作
    為償還債務之用，妨害甲○○及店員行使零錢之權利，得手
    後急忙趁機逃逸。嗣經警方依照店內監視器所拍攝到之畫面
    及甲○○之指訴後，於95年5月11日上午7時40分許，循線查
    獲丙○○，並在花蓮市○○路43巷2號5樓之5 丙○○住處，
    扣得作案用之上開水果刀1支。
二、案經被害人甲○○訴由花蓮縣警察局花蓮分局報告台灣花蓮
    地方法院檢察署檢察官偵查起訴。
    理  由
壹、證據能力有無之認定
一、按被告以外之人於審判外之言詞或書面陳述，除法律有規定
    者外，不得作為證據；被告以外之人於檢察事務官、司法警
    察官或司法警察調查中所為之陳述，與審判中不符時，其先
    前之陳述具有較可信之特別情況，且為證明犯罪事實存否所
    必要者，得為證據，刑事訴訟法第159條第1項、第159條之2
    分別定有明文。查公訴人以證人乙○○、甲○○及賴惠娟等
    人之警詢中證詞為證據，被告丙○○則否認證人乙○○之證
    據能力，經查，證人乙○○、甲○○及賴惠娟於警詢時之陳
    述，均屬於被告以外之人於審判外之言詞陳述，惟證人乙○○及甲○○業均已於本院中到庭證述案發始末之證詞，核與
    其等警詢中所陳情節並無前後證述不符之情形存在，是其等
    警詢中之證詞已不具必要性，應認渠等警詢中之證詞不具有
    證據能力。
二、又被告以外之人於審判外之陳述，經當事人於審判程序同意
    作為證據，法院審酌該言詞陳述或書面陳述作成時之情況，
    認為適當者，亦得為證據。當事人、代理人或辯護人於法院
    調查證據時，知有第159條第1項不得為證據之情形，而未於
    言詞辯論終結前聲明異議者，視為有前項之同意，刑事訴訟
    法第159條第1項及第159條之5雖分別定有明文。惟公訴人、
    被告及其辯護人就前開證人賴惠娟之審判外陳述，迄未於本
    案言詞辯論終結前聲明異議，而本院審酌該言詞陳述作成之
    情況，核無違法取證及證明力明顯過低之瑕疵，亦認為以之
    作為證據為適當，故依諸上開規定，前揭證人賴惠娟於警詢
    時之陳述，具有證據能力。
貳、認定本案犯罪事實之證據及理由
一、訊之被告固坦有於上開時間、地點將便利超商之零錢取走等
    情不諱，惟辯稱：本件起因係超商的老闆甲○○打伊，原先
    答應要賠償伊4000元，甲○○叫伊當日去超商拿錢，但伊怕
    會再遭到甲○○藉故毆打，才會帶刀子去壯膽，拿走店內零
    錢充抵償務，倘若伊存心有行搶之意，當會搶走店內其他現
    金，且伊於案發當時會拿出刀子，乃是為將袋子騰空，好裝
    零錢，並且伊沒有持刀刺店員云云，經查：
（一）證人乙○○於本院審理時到庭作證，對於案發情形證述綦
      詳，其證稱：當時丙○○是先進來便利超商購買一罐飲料
      ，買完後走到店外，後來又再度走進店內，即直接走到櫃
      檯裡，就伸手搶走櫃檯上的零錢，伊見狀就伸手要阻攔，
      被告就取出刀子，作勢朝伊肚子刺來，伊就趕緊閃開，當
      時刀子距離伊約30公分左右，然後，丙○○就一面離開，
      一面出聲說伊老闆欠伊的錢，這些錢是其該拿的等語，核
      與證人賴惠娟亦於警詢中證稱：伊當時正要走出櫃檯，就
      看到丙○○持一把刀械，然後將櫃檯後方的零錢放置在他
      的背包裡等語（見警卷第12頁），二人所證內容大致相符
      ，再者，稽之便利超商所裝設之監視器所拍攝到案發當時
      的照片 3張所示（見警卷第18、19頁），被告當時係頭載
      安全帽及口載口罩，遮住面貌，而與乙○○均站立在櫃檯
      內，被告伸手將放置在收銀機後方櫃子上的零錢架內的零
      錢拿走之際，乙○○見狀出手壓住被告的左手，阻止其拿
      走零錢，隨後，被告左手持水果刀，並縮手肘作勢欲揮砍
      狀，刀尖朝向乙○○身體正面，乙○○見狀有伸右手食指
      指向被告所持之水果刀刀尖處，二人身體相距約在 5、60
      公分遠，之後，被告走出店外等情，確與證人乙○○及賴
      惠娟上開所述內容相符，故其等證詞均堪可採信。被告所
      辯因背包裝不下零錢，才會將刀子拿出來放在外面一下，
      並且未持刀朝向店員云云，顯與事實不符，不足採信。
（二）於案發之前，被告曾因與店主甲○○有過傷害糾紛乙節，
      業為被告於本院中再三陳明在卷，且觀之被告確實遭人毆
      傷眼睛，於95年 5月22日起陸續在醫院裡診治眼疾，業有
      財團法人基督教門諾會醫院95年 7月27日基門醫文字第95
      -0976號函及隨函之病歷資料1份在卷可參，並有被告當庭
      所提出之毀損眼鏡 1付可佐，雖然從上開物證並無法證明
      被告的眼傷及毀損眼鏡與便利超商老闆甲○○有關，然而
      ，證人甲○○亦到庭證稱：約在 5月幾號時，店裡的小姐
      有跟伊講丙○○有到店裡說要跟伊要醫藥費，實際的金額
      伊已忘記，但印象中約8、9千元，但伊都沒有與丙○○有
      所商談等語，而證人乙○○亦如上所證述：被告在搶完後
      ，有邊走講老闆欠他的錢，這些錢是他該拿的等語，可見
      被告若非與甲○○存有債務糾葛，否則，被告當無須擇定
      系爭便利超商作為犯罪客體，並且會在拿錢之際，揚言是
      要索回債務，況且被告果真有行搶之意，案發當時其業已
      持刀助威，如執意為之，足以壓制店員，但案發當時被告
      卻對於店內其他鉅額現金，毫無行搶行動，亦可佐證被告
      所言非虛，縱然，被告與甲○○事先並未就傷害乙事達成
      和解，但衡情被告所受之眼傷及眼鏡破損程度，被告據認
      甲○○應賠償伊約 4,000元，當屬合理範圍，故而，被告
      所辯：本件係為索討債務，而非強盜等語，堪可採據。
三、綜上所述，本件事證明確，被告強制犯行堪予認定，應依法
    論科。至於被告及辯護人所聲請傳喚之證人即店員「小紅」
    ，因本件事證業已明確，別無訊問之必要，併予敘明。
四、論罪科刑理由：
(一)被告行為後，刑法於94年1月7日修正，於94年2月2日公布，
    並於95年7月1日施行。按行為後法律有變更者，適用行為時
    之法律，但行為後之法律有利於行為人者，適用最有利於行
    為人之法律，現行刑法第二條第一項訂有明文。又本次刑法
    修正之比較新舊法，應就罪刑有關之共犯、未遂犯、想像競
    合犯、牽連犯、連續犯、結合犯，以及累犯加重、自首減輕
    暨其他法定加減原因（如身分加減）與加減例等一切情形，
    綜其全部罪刑之結果而為比較（最高法院95年 5月23日著有
    95年度第 8次刑庭會議決議可資參照。）合先敘明。經查：
(1)、本件本件被告行為時之刑法第304條第1項之法定刑為「3 年
    以下有期徒刑、拘役或 3百元以下罰金」。又依被告行為時
    之刑法第33條第5款規定罰金為1元以上，及罰金罰鍰提高標
    準條例第 1條前段規定：依法律應處罰金、罰鍰者，就其原
    定數額得提高為 2倍至10倍。是被告行為時罰金刑部分經提
    高後為1元以上3000元以下，經折算為新臺幣後，為新臺幣3
    元以上9千元以下。而95年7月1日公布施行之刑法第33條第5
    款規定，罰金為新臺幣 1千元以上。另刑法施行法第1條之1
    規定：中華民國94年1月7日刑法修正施行後，刑法分則編所
    定罰金之貨幣單位為新臺幣。94年1月7日刑法修正時，刑法
    分則編未修正之條有定有罰金者，自94年1月7日刑法修正施
    行後，就其所定數額提高為30倍。但92年6月26日至94年1月
    7日新增或修正之條文，就其所定數額提高為3倍。刑法第30
    4條第1項之罰金刑部分變更為新臺幣1千元以上9千元以下。
    經比較新、舊法之結果，被告行為時之舊法對其等較為有利
    。
(2)、綜合上述條文修正前、後之比較，揆諸前揭最高法院決議及
    修正後刑法第2條第1項前段、後段規定之「從舊、從輕」原
    則，自應適用被告行為時之法律，修正前刑法之相關規定及
    罰金罰鍰提高標準條例規定，予以論處。
(二)按刑法上之強盜罪，以有為自己或第三人不法所有之意圖為
    構成要件之一，若奪取財物係基於他種目的，而非出於不法
    所有之意思者，縱其行為違法，要不成立強盜罪，最高法院
    著有21年上字第18號判例可資參照，最高法院17年上字第54
    2 號判例亦同斯旨。如上所述，被告取走零錢的目的乃為抵
    債，並非出於不法所有意圖，是其所為核與強盜之構成要件
    有間。復按刑法第 304條之強暴、脅迫，祇以所用之強脅手
    段足以妨害他人行使權利，或足使他人行無義務之事為已足
    ，並非以被害人之自由完全受其壓制為必要，最高法院著有
    28年上字第3650號判例可資參照。被告以強暴方式，妨害被
    害人甲○○及店員使用現金，故核被告所為，係犯刑法第30
    4條第1項之以強暴妨害人行使權利罪。雖公訴人認被告涉犯
    刑法第328條第1項之強盜罪嫌，惟被告使用之強暴手段尚未
    致使乙○○達到「不能抗拒」之程度，且被告亦無不法所有
    之意圖，已如前述，故被告所為與刑法第328條第1項強盜犯
    行尚屬有間，公訴人起訴指被告涉有強盜罪嫌容有未洽，然
    公訴人起訴之事實，既與本院判決之基礎事實同一，爰依法
    變更起訴法條。
(三)又被告於行為當時之精神狀態，於本院中自承當時並未喝酒
    ，僅有服用精神疾病的藥物，但當天伊對於其所作所為都很
    清楚等語（見本院卷第43頁），可見被告犯案時之精神狀態
    並無異常處，復經本院囑託行政院衛生署花蓮醫院鑑定結果
    亦認：「丙○○無明顯器質性或精神症狀，過去雖曾有過憂
    鬱症狀，但推測事發當時非為精神喪失或精神耗弱狀態，亦
    不需強制治療。」此有該醫院95年8月28日花醫歷字第09500
    05255號函及隨函所檢附之鑑定書1紙在卷可稽，亦作同樣的
    看法，從而，被告自無依刑法第19條之規定適用之餘地。
(四)爰審酌被告犯罪之動機係因與甲○○發生爭執而欲索討醫藥
    費，而非是尋仇或是為強盜，但其僅為求償債務，即任意侵
    害被害人之權利，並以水果刀之具有殺傷力之利器作為工具
    ，所生危險非輕，參以被告前尚涉刑案，可見其素行非佳，
    惟犯罪後態度尚稱良好等一切情狀，量處如主文所示之刑，
    以示懲儆。至扣案之水果刀 1支，係為本案被告所有，並供
    犯罪所得之物，業據被告自承在卷，應依法宣告沒收。
據上論斷，應依刑事訴訟法第299條第 1項前段、第300條，刑法
第2條第1項前段、修正前第304條第1項、第38條第1項第2款，修
正前罰金罰鍰提高標準條例第1條前段，判決如主文。
本案經檢察官王怡仁到庭執行職務。
中    華    民    國    95    年    9     月    14    日
                        臺灣花蓮地方法院刑事第二庭
                            審判長法官  李  豫  雙
                                  法官  林  韋  岑
                                  法官  俞  秀  美
上列正本證明與原本無異。
如對本判決不服，應於送達後10日內，向本院提出上訴狀（應抄
附繕本）告訴人或被害人如對於本判決不服者，應具備理由請求
檢察官上訴，其上訴期間之計算係以檢察官收受判決正本之日期
為準。
                                 書記官
中    華    民    國    95    年    9     月    15    日
附錄本判決論罪之法律條文：
中華民國刑法第304條：
以強暴、脅迫使人行無義務之事或妨害人行使權利者，處三年以
下有期徒刑、拘役或三百元以下罰金。
前項之未遂犯罰之。


司法院資訊處製作；財團法人民間司法改革基金會備份。
